【裁判字號】    97,消債更,1276
【裁判日期】    971014
【裁判案由】    聲請更生程序
【裁判全文】
臺灣高雄地方法院民事裁定          97年度消債更字第1276號
聲  請  人  乙○○
代  理  人  丙○○
上列當事人因消費者債務清理事件聲請更生，本院裁定如下：
    主  文
聲請駁回。
聲請費用由聲請人負擔。
    理  由
一、聲請意旨略以：聲請人有不能清償債務情事，前已提出債權
    人清冊，以書面向最大債權金融機構遠東國際商業銀行股份
    有限公司（下稱遠東銀行）請求共同協商債務清償方案，於
    民國95年間協商成立並約定每月償還新臺幣（下同）17,000
    元，惟因聲請人每月薪資僅約26,000元，需扶養其父及2 名
    子女，連同本身每月基本生活開銷，不敷必要生活支出，故
    無力繼續履行原協商條件，顯因非可歸責於己之事由致履行
    有重大困難，且其無擔保或無優先權之債務總額未逾1,200
    萬元，復未經法院裁定開始清算程序或宣告破產，爰聲請更
    生云云。
二、按債務人與金融機構協商成立者，不得聲請更生或清算，但
    因不可歸責於己之事由，致履行顯有重大困難者，不在此限
    ；本條例施行前，債務人依金融主管機關協調成立之中華民
    國銀行公會會員辦理消費金融案件無擔保債務協商機制與金
    融機構成立之協商，準用前項之規定，消費者債務清理條例
    第151 條第5 項、第6 項分別定有明文。衡諸債之關係，係
    以當事人間之信賴關係為基礎，為社會經濟組織之重要支柱
    ，故當事人於以法律行為追求自己之利益之際，亦應顧及對
    方之利益，並考量債權債務在社會上之作用，本於誠實及信
    用之原則，行使債權及履行債務。是對於已陷入經濟上困境
    之消費者，若任其於惡性循環之債務窘境中自生自滅，將衍
    生嚴重之社會問題，難以維持安定之社會經濟秩序，故為兼
    顧債權人、債務人雙方之利益，對陷於經濟上困境之消費者
    ，乃允其於消費者債務清理條例施行後，得選擇以重建型之
    更生程序或清算型之清算程序清理其債務，藉以妥適調整債
    務人與債權人及其他利害關係人間之權利義務關係，保障債
    權人獲得公平受償，並謀求消費者經濟生活之重建復甦機會
    。惟對於已與金融機構協商成立，或於本條例施行前，已依
    金融主管機關協調成立之中華民國銀行公會會員辦理消費金
    融案件無擔保債務協商機制與金融機構成立協商之債務人，
    若非因不可歸責於己之事由，致履行顯有重大困難，僅係為
    圖謀減免債務，而不為債務之履行，自有違債權契約為誠信
    契約之本旨，故依消費者債務清理條例第151 條第6 項準用
    同條第5 項前段之規定，不得聲請更生或清算，始能避免肇
    致道德危險。次按債務清償方案成立後，應由債務人按其條
    件履行，如因事後發生情事變更，在清償期間收入或收益不
    如預期，致該方案履行困難甚或履行不能，因不可歸責於己
    ，始能准許債務人聲請更生或清算，以避免債務人任意毀諾
    已成立之協商，濫用更生或清算之裁判上債務清理程序。從
    而所謂「不可歸責於己之事由」，應係指客觀上聲請人之支
    出增多，或收入、收益減少，非其成立協商時所能預期，諸
    如物價上漲而成本增加、家屬患病等以致支出增加，或因病
    無法工作、僱佣之公司倒閉或裁員、失業、減薪等以致收入
    減少，均屬之。
三、經查：
  (一)聲請人於95年6 月15日依「中華民國銀行公會會員辦理消費
    金融案件無擔保協商機制」與各債權銀行協商成立，當時其
    積欠銀行之總債務為1,422,951 元，約定自95年7 月份起，
    分120 期，每月應繳金額17,000元，而聲請人僅依協商繳款
    至96年11月份止，即於96年12月份毀諾等情，有遠東銀行陳
    報狀、協議書、無擔保還款計畫書影本1 件附卷可證。合先
    敘明。
  (二)又債務人與金融機構協商成立者，除非因不可歸責於己之事
    由，致履行顯有重大困難，否則不得聲請更生或清算，消費
    者債務清理條例第151 條第5 項規定意旨甚明。是債務清償
    方案成立後，應由債務人按其條件履行，如於其後發生情事
    變更，在清償期間內之收入或收益不如預期，致該方案履行
    困難甚或履行不能，而有不可歸責於己之事由，始能聲請更
    生或清算。此項規定旨在避免債務人任意毀諾已成立之協商
    ，濫用更生或清算之裁判上債務清理程序，蓋以債務清償方
    案係經當事人行使程序選擇權所為之債務清理契約，債務人
    應受該成立之協議所拘束。債務人既已與金融機構協商成立
    ，如認該協商方案履行有其他不適當情形，自仍應再循協商
    途徑謀求解決。
  (三)本件聲請人雖陳稱其每月薪資僅有26,000元，需扶養父親、
    子女及維持每月基本開銷，已不敷必要生活支出，故無力繼
    續履行原協商條件，顯因非可歸責於己之事由致履行云云。
    然查，聲請人於95年間協商成立時，每月之平均收入數額為
    31,416元，於96年間之每月平均薪資數額亦為33,195元，有
    聲請人之95年度、96年度綜合所得稅各類所得資料清單在卷
    足憑，聲請人主張其每月薪資僅約26,000元云云，已難採信
    。且依上開聲請人95、96年度收入以觀，顯見聲請人於95年
    6 月間債務協商成立後，至其於96年12月份毀諾時，其每月
    收入並無減少，且略微增加，揆諸前揭說明，已難認其客觀
    上有何不可歸責於己致履行協商有重大困難之事由可言。至
    聲請人固陳稱需扶養其父甲○○及2 名子女等語，惟縱以聲
    請人之平均薪資每月33,195元計算，扣除協商款後仍尚餘16
    ,195 元 ，而聲請人之配偶陳雁茹年僅40歲（57年12月18日
    生），尚屬青壯年而有工作能力，且亦有收入；其父甲○○
    雖已年高72歲，且無所得資料，然稅捐單位之所得資料僅係
    於納稅義務人為所得申報或扣繳單位為所得扣繳時始會有之
    ，其清單所列無所得者，實際上並非即為無其它所得、收入
    ，且其父名下有坐落澎湖縣土地、田賦共12筆，及汽車1 部
    ，有其財產規屬資料清單在卷可稽，則其是否已達不能維持
    生活之程度實非無疑，而聲請人就此並未釋明其父有何不能
    維持生活之情事，亦未提出有實際支出扶養費之證明，自難
    認其每月有支出其父扶養之事實。故以上開扣除協商款後之
    餘額16,195元，連同聲請人配偶陳雁茹之每月收入，顯已足
    於支付聲請人及其配偶、子女之一般家庭生活開支，益難認
    聲請人有何「不可歸責於己之事由致履行顯有重大困難」之
    事由可言。況倘聲請人每月薪資所得用以償還協商款後，所
    餘已不足用以支應生活所需，其焉有同意每月清償17,000元
    之理？且該協商條件既然係由聲請人與最大債權銀行雙方協
    議所達成，在客觀事實並未有顯著變動之下，上述情事核屬
    聲請人在協商時可得預見，據以評估可否履行協商條件之事
    實，與「不可歸責於己之事由致履行顯有重大困難」之要件
    不符。又聲請人既有固定收入之履行能力，縱有履行不便，
    亦得經由個別債權銀行協商程序以求適當履債，且債務人為
    了償還債務，必須經歷履行期間較不寬裕之經濟生活，然此
    乃債務人於負擔債務時即得預見，是依誠實及信用之原則，
    債務人於有履行可能性時，仍應誠實勤勉地履行債務，故難
    僅憑聲請人空言主張其每月收入不敷支應必要生活支出及繳
    納協商款云云，而遽認聲請人履行顯有重大困難。準此，堪
    認聲請人尚乏不可歸責於己致履行顯有重大困難之情形可言
    。
四、綜上，本件聲請人既無不可歸責之事由，依原協商條件履行
    亦非顯有重大困難，應屬聲請更生之要件不備，且又無從補
    正，依首揭條文之意旨，自應駁回其更生之聲請，爰裁定如
    主文。
中    華    民    國    97    年    10    月    14    日
                  民事第一庭  法    官  劉惠娟
上為正本係照原本作成
如不服本裁定，應於裁定送達後10日內，以書狀向本院提出抗告
，並繳納抗告費新臺幣1,000 元。
中    華    民    國    97    年    10    月    14    日
                              書 記 官  王高山


司法院資訊處製作；財團法人民間司法改革基金會備份。
